【裁判字號】    89,訴,1685
【裁判日期】    900313
【裁判案由】    稅捐稽徵法等
【裁判全文】
臺灣板橋地方法院刑事判決                        八十九年度訴字第一六八五號
    公  訴  人  臺灣板橋地方法院檢察署檢察官
    被      告  甲○○
右列被告因偽造文書案件，經檢察官提起公訴（八十八年度偵字第一四三五九號、八
十九年度偵字第一五七七七號），本院判決如左：
    主  文
甲○○公司負責人為納稅義務人以詐術逃漏稅捐，處有期徒刑肆月，如易科罰金以參
佰元折算壹日。又公司負責人以明知為不實之事項而填製會計憑證，處有期徒刑肆月
，如易科罰金以參佰元折算壹日。應執行有期徒刑陸月，如易科罰金以參佰元折算壹
日。
    事  實
一、甲○○於民國八十五年間擔任台北縣板橋市○○路○段一六九巷九之四號五樓「
    善隆企業有限公司」（以下簡稱善隆公司）之公司負責人，亦為從事業務及納稅
    義務之人，明知丙○○、乙○○、楊來春、陳水泉、陳李珍珠、陳麗華、陳楊明
    、陳麗月、陳麗香、陳翠萍等十八人於八十五年間並未在善隆公司工作，亦未支
    領薪資或任何報酬，卻基於以詐術逃漏該公司稅捐之犯意，於八十六年初，在製
    作該程行所得稅結算申報書之各項表冊時，虛偽填製丙○○、乙○○等十八人於
    八十五年間在該公司工作且領得薪資總額新台幣（下同）三百四十六萬二千元等
    不實事項，於其業務上作成之會計憑證，即台北縣稅捐稽徵處各類所得扣繳暨免
    扣繳憑單，將上揭不實之薪資列為該公司之員工薪水，並據以虛列該工程行之成
    本，減少公司盈餘。並於八十六年三月間，連同該公司之結算申報書等申報資料
    ，持以向財政部台灣省北區國稅局台北縣分局申報營利事業所得稅，使稅捐機關
    核課錯誤，藉以逃漏善隆公司八十五年度營利事業所得稅二十六萬七千六百七十
    三元，足以生損害於丙○○、乙○○等十八人及稅捐機關依法徵稅之正確及公平
    性。
二、案經丙○○、乙○○訴請台灣板橋地方法院檢察署檢察官偵查起訴。
    理  由
一、訊據被告甲○○對於前揭申報請領薪資並製成各類所得扣繳暨免扣繳憑單之事實
    供承不諱，惟辯稱：丙○○、乙○○等人之身分資料係工頭丁○○提供，伊不知
    丙○○與乙○○等人並未實際在公司工作云云。經查，丙○○與乙○○並未在善
    隆公司工作，亦未向公司支領薪資之事實，業據丙○○與乙○○於偵查及本院審
    理時指訴不移，並有薪資免扣繳暨扣繳憑影本附於偵查卷可稽。又善隆公司虛報
    丙○○與乙○○等十八人之薪資，藉以逃漏營利事業所得稅為二十六萬七千六百
    元，此有財政部台灣省北區國稅局台北縣分局八十九年十二月二十七日北區國稅
    北縣資第八九一三一一二三號函附之善隆公司八十五年度營利事業所得稅結算申
    報資料、課稅資料袋落後通報調查報告表等影本多件（在本院審理卷內）可證，
    並有被告提出之財政部台灣省北區國稅局處分書影本一件（在本院審理卷末）可
    參。雖本院多次依丁○○戶籍地址傳訊，惟丁○○並未到庭，無從證明被告所述
    之情。又被告之母林台光雖於本院審理時證稱：伊子甲○○僅係掛名為善隆公司
    之負責人，伊始係公司實際負責人，本件報稅係伊所為，甲○○當時在補習班補
    習，準備考大學，未參與本件報稅云云，惟被告遲無法提出當時補習之證據，其
    等空言被告於八十五年間在補習班補習，尚難遽以採信。所辯無非飾卸之詞，不
    足採信。本件事證明確，被告犯行堪以認定。
二、按扣繳憑單係商業會計憑證之一種，被告甲○○為公司負責人，明知不實之事項
    而予填製，自應依特別法優於普通法之原則，優先適用商業會計法第七十一條第
    一款論處，因該罪原即含有業務上登載不實之本質，即不應再論以刑法第二百十
    六條、第二百十五條之行使業務上登載不實文書罪。公訴意旨認被告係犯刑法第
    二百十六條及第二百十五條之行使業務上登載不實文書罪，尚未有洽，起訴法條
    應予變更。又被告係公司負責人，亦係納稅義務人，行使前揭扣繳憑單據，以此
    詐術逃漏稅捐，係犯稅捐稽徵法第四十七條第一款、第四十一條之以詐術逃漏稅
    捐罪。因公司或商行為法人，公司或商業負責人為自然人，二者在法律上並非同
    一人格主體，公司或商業負責人為公司或商業之代表，其為公司或商業所為行為
    ，應由公司或商業負責，故公司或商業負責人為公司或商業以不正當或詐術方法
    逃漏稅捐，因納稅義務人為公司或商業，其所觸犯稅捐稽徵法第四十一條之犯罪
    或受罰主體，仍為公司或商業，而非公司或商業負責人，僅因公司或商業於事實
    上無從擔負自由刑之責任，基於刑事政策上之考慮，同法第四十七條第一款將納
    稅義務人之公司或商業應處徒刑之規定，轉嫁於公司或商業負責人，是以公司或
    商業負責人依該條款而適用徒刑之處罰，乃屬代罰之性質，並非因其本身之犯罪
    而負行為責任。又因刑法第五十五條所規定之牽連犯，必須同一人犯一罪而其方
    法或結果行為另犯他罪名，始克相當，亦即必須同一犯罪主體之二個以上犯罪行
    為間，具有目的與方法、或目的與結果之關係，始得從一重處斷，公司或商業負
    責人為納稅義務人之公司以不正當或詐術方法逃漏稅捐，既非稅捐稽徵法第四十
    一條之犯罪或受罰主體，僅依同法第四十七條第一款規定，代替公司受徒刑之處
    罰，自與其本身為犯罪主體所犯其他罪名（如上述商業會計法犯罪）間，即不具
    牽連犯關係。是以被告甲○○所犯上開二罪名間，犯意各別，行為亦殊，應分論
    併罰。爰審酌被告之品行、犯罪之動機、手段、逃漏稅額、犯罪後態度等一切情
    狀，量處如主文所示之刑，並定其應執行刑，及諭知易科罰金之折算標準。
三、至於丙○○與乙○○等十八人之薪資所得扣繳憑單，業經持以向稅捐機關申報營
    利事業所得稅，已非被告所有，自不另為沒收之諭知。
據上論斷，應依刑事訴訟法第二百九十九條第一項前段、第三百條、稅捐稽徵法第四
十一條、第四十七條第一款、商業會計法第七十一條第一款，刑法第十一條前段、第
五十五條後段、第四十一條第一項，罰金罰鍰提高標準條例第一條前段，判決如主文
。
本案經檢察官余若凡到庭執行職務。
                                      臺灣板橋地方法院刑事第二庭
                                          法  官  黃  惠  瑛
中    華    民    國      九十        年      三      月       十三     日
右正本證明與原本無異。
如不服本判決，應於判決送達後十日內，向本院提出上訴狀。
                                          書記官  張  志  華
中    華    民    國      九十        年      三      月       十九     日
附錄本案論罪科刑法條全文：
稅捐稽徵法第四十一條
納稅義務人以詐術或其他不正當方法逃漏稅捐者，處五年以下有期徒刑、拘役或科或
併科新臺幣六萬元以下罰金。
稅捐稽徵法第四十七條
本法關於納稅義務人、扣繳義務人及代繳人應處徒刑之規定，於左列之人適用之：
一、公司法規定之公司負責人。
二、民法或其他法律規定對外代表法人之董事或理事。
三、商業登記法規定之商業負責人。
四、其他非法人團體之代表人或管理人。
商業會計法第七十一條
商業負責人、主辦及經辦會計人員或依法受託代他人處理會計事務之人員有左列情事
之一者，處五年以下有期徒刑、拘役或科或併科新臺幣十五萬元以下罰金：
一、以明知為不實之事項，而填製會計憑證或記入帳冊者。
二、故意使應保存之會計憑證、帳簿報表滅失毀損者。
三、意圖不法之利益而偽造、變造會計憑證、帳簿報表內容或撕毀其頁數者。
四、故意遺漏會計事項不為記錄，致使財務報表發生不實之結果。
五、其他利用不正當方法，致使會計事項或財務報表發生不實之結果者。


司法院資訊處製作；財團法人民間司法改革基金會備份。
